臺灣高雄地方法院刑事判決　　　　　　　 93年度易更字第8號
公　訴　人　臺灣高雄地方法院檢察署檢察官
被　　　告　乙○○
上列被告因詐欺案件，經檢察官提起公訴（92年度偵字第 14636
號），嗣本院裁定駁回公訴後（93年度易字第58號），檢察官不
服提起上訴，經臺灣高等法院高雄分院發回更審，本院判決如下
：
    主  文
乙○○無罪。
    理  由
一、公訴及補充理由意旨略以：被告乙○○與甲○○、呂覲妏（
    原名呂瓊雯）、丁○○、丙○○、戊○○、黃勝忠，於民國
    89年間，共同意圖為自己不法所有，並基於犯意聯絡（起訴
    書誤載為常業犯意聯絡，業經公訴人當庭更正，詳本院卷第
    214頁第1行以下），由被告擔任登記負責人，開設百樂實業
    有限公司（下稱百樂公司），作為向金融機構申請存款帳戶
    時登記之營業地址，並以甲○○、呂覲妏、乙○○、戊○○
    、丙○○、周美玉（不知情）之名義，向多家金融機構申辦
    帳戶，其中以百樂公司名義者，計申請高雄第二信用合作社
    、華信商業銀行、交通銀行、華南商業銀行、中國國際商業
    銀行、台灣銀行、泛亞銀行、中華商業銀行、遠東國際商業
    銀行、第一商業銀行；以被告名義者，計申請高雄市第二、
    三信用合作社、第一商業銀行、高雄市農會、華僑商業銀行
    帳戶，製造前揭人等間存款帳戶互相往來交易之假象，以便
    申請支票簿。殆金融機構陷於錯誤，誤認渠等往來正常、信
    用良好，而核准前揭開設之支票帳戶請領支票使用後，丁○○、被告即共同意圖為自己不法之所有，自同年4 月份起在
    各大報刊登廣告，並提供（07）0000000號電話（轉接至000
    0000000號）供不特定之人聯絡，支票1個月內到期者，每紙
    新台幣（下同）1千5百元；2至3個月到期者，每紙3千元；3
    至4個月到期者，每紙5千元之代價，出售無法兌現之支票（
    俗稱芭樂票），使買受芭樂票之人，向不知情之不特定人詐
    騙財物，而著手於詐欺之行為。所得利益由丁○○分得5 成
    ，乙○○、丙○○、戊○○平分另5 成利益。因認被告涉犯
    共同連續詐欺取財罪嫌（起訴書載明被告係犯刑法第339 條
    第1 項之罪嫌，惟將詐欺取財罪嫌誤載為詐欺得利罪嫌）等
    情。
二、按犯罪事實應依證據認定之，無證據不得認定其犯罪事實；
    又不能證明被告犯罪，應諭知無罪之判決，刑事訴訟法第15
    4條第2項及第301條第1項前段分別定有明文。另刑事訴訟法
    第161條已於91年2月8日修正公布，其第1項規定：檢察官就
    被告犯罪事實，應負舉證責任，並指出證明之方法。因此，
    檢察官對於起訴之犯罪事實，應負提出證據及說服之實質舉
    證責任。倘其所提出之證據，不足為被告有罪之積極證明，
    或其指出證明之方法，無從說服法院以形成被告有罪之心證
    ，基於無罪推定之原則，自應為被告無罪判決之諭知（最高
    法院92年度臺上字第128 號判例意旨參照）。再者，刑法第
    339條第1項詐欺罪之成立，以意圖為自己或第三人不法所有
    ，以詐術使人將本人或第三人之物交付為要件，而所謂以詐
    術使人交付，必須被詐欺人因其詐術而陷於錯誤。
三、公訴人認被告涉犯共同詐欺取財罪嫌，無非係以共犯丁○○
    之供述及扣案如起訴書犯罪事實欄之銀行存簿、印章，資為
    論罪依據。訊據被告堅決否認有何共同詐欺取財犯行，辯稱
    ：伊未使用支票，亦未跑過銀行，當時係受僱於丁○○，因
    丁○○要其顧店，故要求伊擔任百樂公司登記負責人，不知
    丁○○持其存摺、印章申領支票等語。經查：
  (一)因起訴書所犯法條欄，僅載明被告與丁○○共犯詐欺取財罪
    嫌；且參以補正起訴書亦載明：「黃勝忠、黃得春及多名不
    詳姓名之人均明知購得支票屬『芭樂票』而仍購買並交付他
    人，顯然屬意圖為自己不法所有之詐欺犯行。共犯丁○○與
    黃勝忠、黃得春及多名不詳姓名之人間有意圖為自己不法所
    有之犯意聯絡，被告與丁○○間又有意圖為自己不法所有之
    犯意聯絡，故被告與丁○○、黃勝忠、黃得春及其他多名不
    詳姓名之人間，為詐欺取財之共同正犯」等語（詳本院易字
    卷第12頁之補正起訴書一第5 行以下）；及起訴書復特別記
    載以被告、百樂公司名義申請之銀行帳戶種類。足見本件之
    起訴事實應限定在「丁○○以被告、百樂公司之名義，向多
    家金融機構申辦帳戶，詐領支票，再將支票（即芭樂票）轉
    賣予黃勝忠、黃得春及其他不特定之人，嗣由黃勝忠、黃得
    春及其他不特定之人持支票詐騙財物」之範圍內；至丁○○
    以甲○○、呂覲妏（原名呂瓊雯）、丙○○、戊○○名義申
    請銀行帳戶部分，則係丁○○與甲○○等人之其他犯行，被
    告並非共犯。從而，本院僅能就以被告、百樂公司名義申領
    支票部分，審酌被告、丁○○有無向銀行詐領支票後，再將
    之賣予黃勝忠、黃得春及其他不特定之人，復由黃勝忠、黃
    得春及其他不特定之人持支票詐騙財物之情事，合先敘明。
    【本件卷內證據資料部分，被告均不爭執證據能力，詳本院
    卷第215頁第3行以下】
  (二)另公訴人固認百樂公司曾向高雄第二信用合作社、華信商業
    銀行（現更名為建華商業銀行）、交通銀行、華南商業銀行
    、中國國際商業銀行、台灣銀行、泛亞銀行（現更名為寶華
    商業銀行）、中華商業銀行、遠東國際商業銀行、第一商業
    銀行申請支票存款帳戶；被告曾向高雄市第二、三信用合作
    社、第一商業銀行、高雄市農會、華僑商業銀行申請支票存
    款帳戶。惟經本院依職權向上開銀行、信用合作社查詢百樂
    公司、被告申請設立支票存款帳戶情形，結果被告僅於華僑
    商業銀行新興分行設有支票存款帳戶；百樂公司僅於高雄第
    二信用合作社、建華商業銀行三民分行、華南商業銀行光華
    分行設有支票存款帳戶等情，有高雄市第二信用合作社93年
    10月22日高二信業存字第3143號函、高雄市第三信用合作社
    93年10月20日高三信社秘文字第2441號函、第一商業銀行93
    年10月22日一總營作劃字第10148 號函、高雄市農會93年
    10月20日高市農信9301749 號函、華僑商業銀行93年10月26
    日僑銀總法務字第3537號函附開戶申請書等相關資料、高
    雄第二信用合作社93年11月22日高二信業存字第3345號函附
    開戶相關資料、建華商業銀行三民分行93年11月12日民作
    字第00033 號函附開戶相關資料、交通銀行東高雄分行93年
    10月25日交東高字第9327600632號函、華南商業銀行光華分
    行93年11月3日華光存字第275號函附開戶相關資料、中國
    國際商業銀行苓雅分行93年10月25日中苓營字第129 號、
    台灣銀行高雄分行93年11月3日高雄營字第09300094171號函
    、寶華商業銀行苓雅分行93年10月25日寶華苓發字第0554
    號函、中華商業銀行大順分行93年10月27日中銀順093 傳
    字第0024號函、遠東國際商業銀行高雄中正分行93年10月26
    日遠銀正字第93000161號函、第一商業銀行七賢分行93年
    11月5日一七賢字第214號函在卷可參（詳本院卷第35頁至
    57之1頁、第59頁、第62頁、第65頁至第85之2頁）。是起訴
    書此部分之記載，容有誤會。
  (三)又被告僅於華僑商業銀行新興分行設有支票存款帳戶；百樂
    公司僅於高雄第二信用合作社、建華商業銀行三民分行、華
    南商業銀行光華分行設有支票存款帳戶之事實，均已如前述
    。嗣本院復依職權向上開銀行、信用合作社查詢支票帳戶交
    易及支票退票情形，結果除百樂公司設於建華商業銀行三民
    分行支票存款帳戶有退票紀錄外（33張），其餘被告設於華
    僑商業銀行新興分行之支票存款帳戶；百樂公司設於高雄第
    二信用合作社、華南商業銀行光華分行等之支票存款帳戶均
    無退票紀錄等情，有華僑商業銀行93年11月19日僑銀總行
    政字第3848號函附交易資料、高雄第二信用合作社93年12月
    17日高二信業存字第3597號函附開戶相關資料、建華商業銀
    行三民分行93年12月8日民作字第00036號函附交易明細及
    退票紀錄資料、華南商業銀行光華分行93年12月2 日華光
    存字第304 號函在卷可憑（詳本院卷第63頁至第64頁、第89
    頁至第97頁）。一般而言，購買空頭支票（即芭樂票）之目
    的，無非係以低於票面金額甚多之價格購入空頭支票後，再
    向他人購買貨物、借貸或為其他交易行為，嗣藉由給付支票
    ，而詐取貨物、借款或其他物品，因購買空頭支票之人原無
    欲給付款項，且販賣空頭支票之人亦無意讓支票兌現，是該
    支票應會退票，而收受支票之第三者即因支票無法兌現而受
    害，是如欲追查何人遭受詐騙，只要清查何人提示支票（即
    執票人）即可知之。本件被告設於華僑商業銀行新興分行之
    票存款帳戶；百樂公司設於高雄第二信用合作社、華南商業
    銀行光華分行等之支票存款帳戶，均無退票紀錄，已如前述
    ，實與一般空頭支票應會退票之經驗不符，則經由該帳戶所
    領取之支票是否為空頭支票？丁○○、被告設立該帳戶之目
    的是否用以販賣空頭支票，已非無疑？再者，縱該帳戶無退
    票紀錄之原因，係丁○○藉該帳戶養票，惟因本件詐欺行為
    之著手應係買入空頭支票之人向人行使支票、施用詐術之時
    ，而養票行為係在販賣空頭支票之前，充其量僅係詐欺之預
    備行為，由於詐欺罪並不處罰預備犯，亦難論以該罪。此外
    ，百樂公司設於建華商業銀行三民分行之支票存款帳戶，自
    89 年10月9日至90年9月12日止，計退票33張，退票總金額
    達110萬130 0元，雖有建華商業銀行三民分行前開函文所附
    退票明細可參（詳本院卷第95頁），但刑法第339條第1項詐
    欺罪之成立，係以意圖為自己或第三人不法所有，以詐術使
    人將本人或第三人之物交付為要件，則欲成立該罪，需先確
    定何人施以詐術？詐術之具體情形？何人因詐術而陷於錯誤
    ？被害人是否受有財產上之損害？等情，檢察官就此亦應負
    提出證據及說服之實質舉證責任，惟經本院向該銀行調取提
    示支票者之資料，該銀行僅可提供退票理由單，卻無法提供
    提示者資料，有建華商業銀行三民分行94年2月3日民作字
    第00005號函可參（詳本院卷第115頁以下），故在本院無法
    依職權傳訊提示支票者，以確定其有無受騙之情形下，且參
    以檢察官亦未舉證證明何人確實受騙，基於支票退票亦有可
    能係因百樂公司經營不善所致，尚無法遽認被告詐欺之犯行
    。
  (四)共犯丁○○固於警詢中供陳：伊在中國時報、臺灣新聞報刊
    登廣告，將支票賣予不特定人，同謀尚有被告、丙○○及戊○○等人，均以各人名下支票販賣張數，再與被告、丙○○
    及戊○○五五分帳等語（詳警卷第2頁背面倒數第2 行至第3
    頁正面第3行、第5頁正面第5 行以下）；嗣亦於臺灣臺南地
    方法院檢察署檢察官偵查中陳稱：伊與被告在高雄市○○路
    成立百樂公司，與丙○○在高雄市○○○路成立雅美佳公司
    ，被告、丙○○分任負責人，以他們名義申請支票後，均由
    伊調度，有時會拿他們支票去販賣，但他們2 人之支票均未
    賣出，原本約定賣出所得價款以五五分帳等語（詳臺灣臺南
    地方法院檢察署89年度偵字第11527 號偵查卷第9頁正面第1
    行以下）；復於臺灣屏東地方法院檢察署檢察官偵查中改稱
    ：之前從事玉器買賣，因被銀行拒絕往來，故出錢，他們出
    票，請領支票買貨，當時與被告、丙○○及戊○○約定如多
    賣一點，薪水就多一點給他們，由於茶壺有時好賺，就多一
    點給他們等語（詳臺灣屏東地方法院檢察署92年度偵字第55
    4號偵查卷第44頁倒數第6行以下、第45頁）。由於丁○○前
    後供陳並不一致，且因本件百樂公司設於建華商業銀行三民
    分行之支票存款帳戶，雖有退票紀錄，但無法確定提示支票
    者曾因買入空頭支票者施用詐術而受騙，已如前述，縱丁○○曾販賣空頭支票，亦無法因此推認買入支票者已持該空頭
    支票行騙，難認有詐欺犯行。再者，證人黃勝忠、黃得春固
    分別於警詢中陳稱：「89年9 月25日因見報紙廣告，乃與丁○○聯絡，並於屏東縣里港鄉中日超商外，以每張5 千元之
    價格，向丁○○購買支票2張，其中1張為臺灣銀行，面額11
    萬元，另1 張則已忘記，購買支票之目的係作為還債之用」
    等語、「89年9 月20日18時許，在高雄市○○路、忠孝路口
    ，以3 千元之價格，向丁○○購買面額2萬8千元之臺灣土地
    銀行支票1 張，嗣該支票遭銀行拒絕，且丁○○表示換票需
    加錢，因當時沒錢，故以身分證抵押換另1 張支票，銀行名
    稱已忘記，購買支票之目的係由於購買油漆需錢花用」等語
    （詳警卷第14頁至第16頁），但因被告或百樂公司並未於臺
    灣銀行、臺灣土地銀行設立支票存款帳戶，已如前述，縱丁○○曾販賣支票予黃勝忠、黃得春2 人，但應係丁○○利用
    他人開立之支票存款帳戶為之，與被告無關，尚難認被告有
    詐欺犯行。
  (五)公訴人復認被告與丁○○共同向銀行詐領支票。惟「個人、
    公司、行號、政府機關、學校、公營事業及其他團體均得向
    金融業申請開戶」、「金融業者對於申請開戶之個人，應核
    對確為本人，並由開戶人依約定當面親自簽名或蓋章或簽名
    及蓋章於支票存款往來約定書暨印鑑卡上，並留存身分證影
    本」、「無行為能力人及限制行為能力人不得申請開戶」、
    「被拒絕往來未經解除者，不得申請開戶」、「金融業者對
    於申請開戶之公司、行號及其他團體，應切實審核左列證件
    ：一、公司組織者，應持有經濟部執照及營利事業登記證（
    或繳納營業稅證明）。但領有經濟部執照，尚未開始營業者
    ，得在指定期間補驗營利事業登記證。二、分公司申請開戶
    ，應提出本公司授權分公司開戶之證明書。三、行號應持有
    營利事業登記證。四、其他團體，應持有主管機關登記證照
    或核准成立或備案之文件」，92年3月4日廢止前之支票存款
    戶處理辦法第3條第1項、第4條第1項、第2項、第3 項及第4
    條第1 項分別定有明文【該辦法雖經廢止，惟被告、百樂公
    司係於89年間辦理支票存款帳戶，當時該辦法尚未廢止，且
    一般金融機構對於公司、個人申請支票存款，均依該規定辦
    理，此觀之華僑商業銀行93年10月26日僑銀總法務字第35
    37號函附開戶手續資料、華南商業銀行光華分行93年11月 3
    日華光存字第275 號函附開戶手續資料，各載明『依據財
    政部頒訂支票存款戶存款辦法之規定，受理顧客之申請』、
    『客戶申請開立支票存款戶，應依照財政部頒訂支票存款戶
    存款辦法及相關規定辦理』等語（本院卷第44頁、第53之 1
    頁），即可知之】。職此之故，個人、公司除無行為能力人
    、限制行為能力，或被拒絕往來未經解除者外，經由繳交身
    分證、經濟部執照、營利事業登記證、授權證明書等證件，
    供金融機構查驗後，均得申請支票存款帳戶。而被告已年滿
    20歲，並非無行為能力人、限制行為能力人；且被告、百樂
    公司開戶前1年無被拒絕往來未經解除之情事，亦有華僑商
    業銀行93年10月26日僑銀總法務字第3537號函附開戶申請
    書等相關資料、高雄第二信用合作社93年11月22日高二信業
    存字第3345號函附開戶相關資料、建華商業銀行三民分行93
    年11 月12日民作字第00033號函附開戶相關資料、華南商
    業銀行光華分行93年11月3日華光存字第275號函附開戶相
    關資料可參。是以，被告、百樂公司既符合申請支票之資格
    ，並提供相關文件供銀行查驗審核，銀行形式審查相關文件
    後，認被告、百樂公司並無不得開戶之情況，即應依規定准
    予開戶，並核發支票，被告既依法令申請開戶，尚難認有施
    用詐術之之行為，而銀行僅形式審查是否符合開戶之要件，
    原則上不會實質審酌開戶之用途，亦難認有陷於錯誤之情事
    ，故被告、丁○○應無共同施用詐術騙取支票之情形，公訴
    人認被告與丁○○共同詐領支票，容有誤會。
四、綜上，本件姑不論被告是否與丁○○共同成立百樂公司，亦
    不論被告是否提供個人及百樂公司支票存款帳戶供丁○○使
    用，因公訴人既認被告共同販賣空頭支票，並詐騙不特定之
    人，則公訴人應就被害人為何人、被害人如何遭買受空頭支
    票者施用詐術而受騙之犯罪構成要件事實，善盡舉證責任，
    惟由於檢察官無法證明有人被害之事實，且提出之證明方法
    ，亦無法證明被告犯罪，尚難認被告有公訴人所指之犯行。
    此外，復查無其他積極證據足資證明被告有上開犯行，既不
    能證明其犯罪，依法應為無罪判決之諭知。
據上論斷，應依刑事訴訟法第301條第1項前段，判決如主文。
中　　華　　民　　國　　94　　年　　7 　　月　　7 　　日
                  刑事第一庭    審判長法  官  裕斗
                                　    法  官  廖純卿
                                  　  法  官  方百正
以上正本證明與原本無異。
如不服本判決，應於收受送達後10日內向本院提出上訴書狀。
中　　華　　民　　國　　94　　年　　7 　　月　　7 　　日
　　　　　　　　 　　　　　　　       書記官  郭素蓉
